---
title: "ZIDMbvs"
author: "Otávio von Ameln Lovison"
date: "`r Sys.Date()`"
output:
  html_document:
    df_print: paged
    theme: cerulean
    highlight: haddock
    toc: yes
    toc_depth: 3
    toc_float:
      collapsed: no
      smooth_scroll: yes
    code_fold: show
  word_document: 
    toc: yes
    toc_depth: '5'
  pdf_document:
    toc: yes
    toc_depth: '5'
---

## Bayesian zero-inflated Dirichlet-multinomial regression model for multivariate compositional count data (ZIDMbvs)
Por orientação do desenvolvedor do modelo, vamos utilizar o dado aglomerado em nível de gênero para a modelagem.
```{r zidmbvs, eval=T, echo=TRUE}
#Criando o diretório
path <- '/home/otavio/Projects/Miller_et_al_2024_gengivitis/'
ZIDMbvs = paste(path,"/ZIDMbvs_genus/",sep = "")
dir.create(ZIDMbvs)

#Importando objeto ps
ps <- readRDS("ps1.dna.genus.rds")
ps

#Extraindo os dados
asv <- as.data.frame(otu_table(ps))
asv <- as.matrix(asv)
samdf <- microbiome::meta(ps)

# Removendo as variáveis categóricas desnecessárias
cols_to_remove <- c("eppendorfID", "sampleID", "patientID", "seqID", "sample.type", "Date", 
                    "Sex", "Age", "Exam", "VPI.Site.1", "VPI.Site.2", "VPI.Site.3", "VPI.Site.4", 
                    "MBI.Site.1", "MBI.Site.2", "MBI.Site.3", "MBI.Site.4", 
                    "BoP.Site.1", "BoP.Site.2", "BoP.Site.3", "BoP.Site.4", "batch")

samdf2 <- samdf[, !(names(samdf) %in% cols_to_remove)]

# Calculando a média das variáveis PPD.Site e CAL.Site para modelagem
samdf2$PPD_Mean <- rowMeans(samdf2[, grep("PPD.Site", names(samdf2), value = TRUE)], na.rm = TRUE)
samdf2$CAL_Mean <- rowMeans(samdf2[, grep("CAL.Site", names(samdf2), value = TRUE)], na.rm = TRUE)

# Removendo as colunas individuais dos sítios após calcular a média
cols_to_remove_PPD_CAL <- c(grep("PPD.Site", names(samdf2), value = TRUE), 
                            grep("CAL.Site", names(samdf2), value = TRUE))

samdf3 <- samdf2[, !(names(samdf2) %in% cols_to_remove_PPD_CAL)]

#Convertendo samdf3 em matrix
samdf3 <- as.matrix(samdf3)

#Padronizando as covariáveis (scaling)
samdf3 <- scale(samdf3[, c("PPD_Mean", "CAL_Mean")]) 

#Ajustando o modelo
iterations <- 10000
thin <- 10
fit_ZIDMbvs <-  ZIDMbvs_R( Z = asv, X = samdf3, X_theta = samdf3, iterations = iterations, thin = thin )

FileName <- paste(ZIDMbvs,"/fit_ZIDMbvs.rds", sep = "")
saveRDS(fit_ZIDMbvs,FileName)
```

Para demonstrar a convergência do algoritmo, plotamos o número de termos ativos no modelo ao longo das iterações MCMC (Markov chain Monte Carlo):
O código gera gráficos para avaliar a convergência do algoritmo baseado no número de termos ativos (zeta e varphi) ao longo das iterações MCMC. O objetivo é visualizar a estabilidade do número de termos ativos à medida que o algoritmo avança. Essas métricas foram aplicadas para avaliar a seleção de covariáveis associadas tanto aos indicadores de inflação zero (zeta) quanto às contagens composicionais (varphi).
```{r model_converg_plots, eval=T, echo=TRUE}
y <- apply( fit_ZIDMbvs$zeta, 3, sum)
x <- 1:length( y )
dat <- data.frame( x, y )
conv1 <-  ggplot(dat, aes(x, y)) + geom_line(aes(x=x, y=y)) + labs(x = "MCMC Sample", y = "Count",  title = " At-Risk Indicator Active Terms") + theme( title =element_text(size=10) )

y <- apply( fit_ZIDMbvs$varphi, 3, sum)
x <- 1:length( y )
dat <- data.frame( x, y )
conv2 <-  ggplot(dat, aes(x, y)) + geom_line(aes(x=x, y=y)) + labs(x = "MCMC Sample", y = "Count",  title = "Compositional Count Active Terms")+ theme( title =element_text(size=10 ) )

par(mar = c(5, 5, .1, .1))
print(conv1)
print(conv2)
```

Os gráficos dos MPPIs (probabilidade marginal posterior de inclusão) correspondentes para ambos os níveis do modelo - os indicadores de risco (zeta) e as contagens composicionais (varphi) - são apresentados abaixo. A linha pontilhada horizontal indica o limiar de seleção. As covariáveis com MPPIs correspondentes acima de 0,50 são consideradas ativas (incluídas) no modelo.

```{r mppi_plots, eval=T, echo=TRUE}
MPPI_varphi <- apply( fit_ZIDMbvs$varphi[ ,, 251:1000 ], c(1,2), mean )
MPPI_zeta <- apply( fit_ZIDMbvs$zeta[ ,, 251:1000 ], c(1,2), mean ) 
y <- c(MPPI_zeta[,-1])
x <- seq(1, length(y))
data <- data.frame(cbind(y, x))

aa <- ggplot(data, aes(x, y)) + geom_segment(aes(xend = x, 
                                                 yend = 0), size = 0.2, lineend = "butt") + labs(x = "Covariate Index", 
                                                                                                 y = "MPPI", title = " At-Risk Indicator Associations") + geom_abline(slope = 0, intercept = 0.5, linetype = "dashed") + theme( title =element_text(size=8 ) )

yb <- c(MPPI_varphi[,-1])
xb <- seq(1, length(yb))
datab <- data.frame(cbind(yb, xb))

bb <- ggplot(datab, aes(xb, yb)) + geom_segment(aes(xend = xb, 
                                                 yend = 0), size = 0.2, lineend = "butt") + labs(x = "Covariate Index", 
                                                                                                 y = "MPPI", title = "Compositional Count Associations") + geom_abline(slope = 0, intercept = 0.5, linetype = "dashed") + theme( title =element_text(size=9 ) )

par(mar = c(4, 4, .1, .1))
print(aa)
print(bb)
```

Extracting the fitted abundances
```{r ext_abun, eval=T, echo=TRUE}
# Extrair as abundâncias relativas estimadas
cc <- fit_ZIDMbvs$cc[ ,, 251:1000 ] #Ajustar o intervalo de MCMC a ser utilizado - o burn in (iterações até a estabilização do modelo, observado na figura "Compositional Count Active Terms") deve ser descontado. 

#Extraindo a média contagens absolutas
asv_model_counts <- apply(cc, c(1,2), mean) 
rownames(asv_model_counts) <- rownames(asv)  # Atribuir nomes das amostras (linhas)
colnames(asv_model_counts) <- colnames(asv)  # Atribuir nomes dos ASVs (colunas)
FileName <- paste(ZIDMbvs,"/asv_model_counts.rds", sep = "")
saveRDS(asv_model_counts,FileName)

#Normalização
norm_relative_abundances <- apply(cc, c(1, 3), function(x) x / sum(x)) #Abundãncia relativa

# Calcular a média das abundâncias relativas sobre as iterações MCMC
relative_abundances_mean <- apply(norm_relative_abundances, c(1,2), mean)

#Transpondo
relative_abundances_mean <- t(relative_abundances_mean)
rownames(relative_abundances_mean) <- rownames(asv)  # Atribuir nomes das amostras (linhas)
colnames(relative_abundances_mean) <- colnames(asv)  # Atribuir nomes dos ASVs (colunas)
FileName <- paste(ZIDMbvs,"/relative_abundances_mean.rds", sep = "")
saveRDS(relative_abundances_mean,FileName)

#Montando o objeto phyloseq com as abundâncias corrigidas
ps.model <- ps
ps.model <- phyloseq(tax_table(ps),
                     sample_data(samdf),
                     otu_table(asv_model_counts, taxa_are_rows = FALSE))
FileName <- paste(ZIDMbvs,"/ps.model.rds", sep = "")
saveRDS(ps.model, FileName)
```

## Associations
The MCMC samples for the regression coefficients are also captured in the ZIDMbvs_R output (i.e., $beta_gamma). The exp(beta_gamma_jp) is the expected multiplicative change in the jth concentration parameter of the Dirichlet distribution with a 1 unit increase in p. Admittedly, this is difficult to interpret from an applied perspective. You can view these as the estimated association with the counts as well, but that somewhat ignores the compositional aspect of the data. Alternatively, you can calculate how a covariate is associated with the relative abundances using the output.

```{r associations_counts, eval=T, echo=TRUE}
# Engenharia dos dados - selecionando beta_gamma
beta_gamma_means <- apply( fit_ZIDMbvs$beta_gamma[ ,-1, (floor(iterations/thin)/2 + 1):(floor(iterations/thin))  ], c( 1, 2 ), mean) 
beta_gamma_means <- beta_gamma_means*(MPPI_varphi[,-1] > 0.5)
rownames( beta_gamma_means ) <- colnames(asv) 
colnames( beta_gamma_means ) <- colnames(samdf3) 

selected_names <- numeric()
for( i in 1:nrow(beta_gamma_means)){
  for( j in 1:ncol(beta_gamma_means)){
    if( beta_gamma_means[i,j] != 0 ){
      selected_names <- rbind(selected_names, c(row.names( beta_gamma_means )[i], colnames( beta_gamma_means )[j],  beta_gamma_means [i,j]))
    }
  }
}

#Se precisar ajustar algum nome
#selected_names <- apply( selected_names, MARGIN = c(1,2), FUN = function(x) { gsub("Incertae Sedis", "inc. sed.", x) })

X <- unique( selected_names[,1] )
Y <- unique( selected_names[,2] )
R <- matrix( 0, nrow = ( length( X ) ),ncol = length( Y ) )
rownames(R) <- X
colnames(R) <- Y
for(i in 1:nrow(selected_names)){
  R[ which( rownames( R ) %in% selected_names[ i, 1] ), which( colnames( R ) %in% selected_names[ i, 2] )] <- selected_names[ i, 3]
}
# Plot the heatmap
brewer.pal(500,"RdYlGn")
redblue(500)
paletteLength <- 51
myColor <- colorRampPalette(c("dodgerblue3","ivory1","tomato3"))(paletteLength)
# length(breaks) == length(paletteLength) + 1
# use floor and ceiling to deal with even/odd length pallettelengths
myBreaks <- c(seq(min(R), 0, length.out=ceiling(paletteLength/2) + 1), 
              seq(max(R)/paletteLength, max(R), length.out=floor(paletteLength/2)))
counts_heatmap <- pheatmap(R, color=myColor, breaks=myBreaks, fontsize = 7.5,  treeheight_row =0 ,treeheight_col =0, angle_col = 315)
counts_heatmap

#Salvando
FileName <- paste(ZIDMbvs,"/Associations - Absolute Counts.pdf", sep = "")
ggsave(FileName, plot = counts_heatmap, width = 180, height = 170, units = "mm", dpi = 300)

#Salvando
FileName <- paste(ZIDMbvs,"/Associations - Absolute Counts.png", sep = "")
ggsave(FileName, plot = counts_heatmap, width = 180, height = 170, units = "mm", dpi = 300)

R <- as.data.frame(R)

# Se quiser exportar para um arquivo Excel
FileName <- paste(ZIDMbvs,"/Associations - Absolute Counts.xlsx", sep = "")
write_xlsx(R,FileName)
```

### Associations - Relative Abundances
```{r associations_rel_abund, eval=F, echo=TRUE}
# R function
betaMeanOneUnitChange <- function(betas, X) {
  #' Average  Multiplicative Change in Relative Abundance
  #'
  #' This function finds the average multiplicative change in  
  #' Relative Abundance (RA) of each j taxa given a one unit  
  #' increase in each p covariates.
  #'
  #' @params betas (matrix) P by J matrix where P is the number
  #' of coefficients including the intercept and J is the number
  #' of taxa.
  #' @params X (matrix) N by P matrix where N is the number of 
  #' measurements.
  #' @return (matrix) P by J matrix with the multiplicative change in RA
  #' for all j corresponding each 2:p covariates. Note that the
  #' first row are zeros due to it corresponding to the intercepts.
  NUM_CAT <- dim(betas)[2]
  NUM_COEF <- dim(betas)[1]
  oneUnitChange <- matrix(0, NUM_COEF, NUM_CAT)

  for (p in 2:NUM_COEF) { 
    adding <- rep(0, NUM_COEF) 
    adding[p] <- 1 
    frac <- rowSums(exp(X%*%betas))/rowSums(exp(sweep(X, 2, adding,
                                                         "+")%*%betas))
    for (c in 1:NUM_CAT) {
      oneUnitChange[p, c] <- mean(exp(betas[p, c])*frac)
    }
  }

  return(oneUnitChange)
}

# Engenharia dos dados - selecionando beta_gamma
betas <- apply( fit_ZIDMbvs$beta_gamma[ , , (floor(iterations/thin)/2 + 1):(floor(iterations/thin))  ], c( 1, 2 ), mean)

#Selecionando os significativos
betas <- betas*(MPPI_varphi[,] > 0.5)
betas <- t(betas)

#Ajustando o X para corresponder ao intercept
X <- cbind(1, samdf3)

#Resultado da função
fun_res <- betaMeanOneUnitChange(betas, X) 

###############################################################
rownames( fun_res ) <- colnames(X) 
colnames( fun_res ) <- colnames(asv) 

selected_names <- numeric()
for( i in 1:nrow(fun_res)){
  for( j in 1:ncol(fun_res)){
    if( fun_res[i,j] != 0 ){
      selected_names <- rbind(selected_names, c(row.names( fun_res )[i], colnames( fun_res )[j],  fun_res [i,j]))
    }
  }
}

#Se precisar ajustar algum nome
#selected_names <- apply( selected_names, MARGIN = c(1,2), FUN = function(x) { gsub("Incertae Sedis", "inc. sed.", x) })


X <- unique( selected_names[,1] )
Y <- unique( selected_names[,2] )
R <- matrix( 0, nrow = ( length( X ) ),ncol = length( Y ) )
rownames(R) <- X
colnames(R) <- Y
for(i in 1:nrow(selected_names)){
  R[ which( rownames( R ) %in% selected_names[ i, 1] ), which( colnames( R ) %in% selected_names[ i, 2] )] <- selected_names[ i, 3]
}

R <- matrix( as.numeric( R ), nrow = ( length( X ) ), ncol = length( Y ) )
rownames(R) <- X
colnames(R) <- Y

# Plot the heatmap
brewer.pal(500,"RdYlGn")
redblue(500)
paletteLength <- 51
myColor <- colorRampPalette(c("dodgerblue3","ivory1","tomato3"))(paletteLength)
# length(breaks) == length(paletteLength) + 1
# use floor and ceiling to deal with even/odd length pallettelengths
myBreaks <- c(seq(min(R), 0, length.out=ceiling(paletteLength/2) + 1), 
              seq(max(R)/paletteLength, max(R), length.out=floor(paletteLength/2)))
counts_heatmap <- pheatmap(R, color=myColor, breaks=myBreaks, fontsize = 7.5,  treeheight_row =0 ,treeheight_col =0, angle_col = 315)
counts_heatmap

#Salvando
FileName <- paste(ZIDMbvs,"/Associations - Relative Counts.pdf", sep = "")
ggsave(FileName, plot = counts_heatmap, width = 180, height = 170, units = "mm", dpi = 300)

#Salvando
FileName <- paste(ZIDMbvs,"/Associations - Relative Counts.png", sep = "")
ggsave(FileName, plot = counts_heatmap, width = 180, height = 170, units = "mm", dpi = 300)

# Se quiser exportar para um arquivo Excel
FileName <- paste(ZIDMbvs,"/Associations - Relative Counts.xlsx", sep = "")
write_xlsx(R,FileName)
```
## Agradecer o Dr. Matthew D. Koslovsky do Department of Statistics, Colorado State University pelas discussões acerca da aplicação do Bayesian zero-inflated Dirichlet-multinomial regression model for multivariate compositional count data (Modelo de regressão Bayesiano Dirichlet-multinomial com inflação de zeros)
